臺灣臺南地方法院刑事判決
110年度簡上字第111號
上  訴  人  臺灣臺南地方檢察署檢察官
被      告  楊茂林


選任辯護人  彭大勇律師
            林士龍律師
            郭栢浚律師
上列上訴人因被告恐嚇取財案件，不服本院110 年度簡字第370 
號中華民國110 年3 月12日第一審簡易判決（起訴案號：109 年
度偵字第12294 號、第16240 號、第17339 號），提起上訴，本
院管轄之第二審合議庭判決如下：
        主  文
一、原判決關於丁○○與葉建龍共同犯恐嚇取財罪部分，及所定應
    執行之刑及諭知之緩刑均撤銷。
二、丁○○犯恐嚇取財罪，處有期徒刑陸月，如易科罰金，以新臺
    幣壹仟元折算壹日。扣案OPPO廠牌手機壹支（含門號000000
    0000號SIM 卡壹張）沒收。
三、其他上訴駁回。
四、第二項撤銷改判部分與上訴駁回部分所處之刑，應執行有期
    徒刑捌月，如易科罰金，以新臺幣壹仟元折算壹日。緩刑參
    年。
        事  實
一、丁○○於民國108 年1 月中旬某日，得知甲○○承包坐落臺南市
    ○○區○○段○000 地號、第486 之3 地號工地之填土工程，竟
    意圖為自己不法之所有，基於恐嚇取財之犯意，要求不知情
    之葉建龍（所涉恐嚇取財部分，業經判決無罪確定）搭載其
    前往上址土地，由丁○○向甲○○自稱是「地方的」（臺語，意
    指地方流氓），並對其恫稱：填一方土須支付新臺幣（下同
    ）5 元（後又漲為10元）之利潤與其等兄弟喝茶等語，致甲○○心生畏懼，唯恐如不依丁○○之要求交付金錢，工程將無法
    順利進行，經與丁○○議價後，被迫同意每一方土支付7 元與
    丁○○。嗣丁○○即持OPPO廠牌手機1 支（插用門號0000000000
    號SIM 卡1 張）聯繫、指示甲○○於108 年1 月29日下午4 時
    許，交付10萬元與丁○○所委託不知情之真實姓名年籍不詳、
    綽號「老芳明」之成年男子，再由「老芳明」將得手之10萬
    元轉交與丁○○。
二、丁○○、黃義翔及薛萬芳（上開2 人所涉恐嚇取財部分，業經
    判決有罪確定）得知乙○○承包坐落臺南市○○區○○○段00○0 地
    號土地之填土工程，遂共同意圖為自己不法之所有，基於恐
    嚇取財之犯意聯絡，於108 年4 月11日下午3 時許，一同前
    往上址土地，要求現場司機李誌厚停止施工並聯絡乙○○到場
    。嗣乙○○於同日下午6 時許抵達上址土地後，即由丁○○向乙○○恫稱：大家都是內行人，該怎麼處理，討點所費（臺語，
    意指金錢費用）給少年仔比較好過等語，致乙○○心生畏懼，
    唯恐如不依丁○○等人之要求交付金錢，工程將無法順利進行
    ，因而被迫同意，並於翌（12）日下午1 時許，在上址土地
    交付15萬元與丁○○指定之薛萬芳，丁○○並分得其中之2 萬5,
    000 元。
三、案經臺南市政府警察局刑事警察大隊報告及法務部調查局臺
    南市調查處移送臺灣臺南地方檢察署檢察官偵查起訴。
        理  由
壹、程序方面：
一、本案認定事實所引用卷內被告以外之人於審判外之陳述，除
    原已符刑事訴訟法所定傳聞例外規定而得作為證據外，檢察
    官、被告及辯護人於準備程序時，均同意其有作為本案證據
    之證據能力（【卷宗目錄對照情形詳如附錄所示】簡上字卷
    第144 頁至第148 頁），審酌前揭陳述作成之程序並無違法
    ，與本案之待證事實均具有關聯性，且尚無違法不當及證明
    力明顯過低之瑕疵，而認為以之作為證據應屬適當，是本案
    有關被告以外之人於審判外陳述之供述證據，依刑事訴訟法
    第159 條之5 第1 項規定，均有證據能力。
二、至於卷內所存經引用之非供述證據部分，與本件待證事實均
    具有關聯性，且無證據證明係公務員違背法定程序所取得，
    依刑事訴訟法第158 條之4 之反面解釋，自有證據能力。
貳、實體方面：
一、認定事實所憑之證據及理由：
　㈠上揭犯罪事實業據被告於警詢、偵訊中為部分供述（警一卷
    第3 頁至第9 頁，警二卷第7 頁至第10頁、第21頁至第40頁
    ，偵一卷第311 頁至第312 頁），並於原審及本院準備、審
    理程序中均坦承不諱（易字卷第121 頁至第122 頁、第366 
    頁至第379 頁，簡上字卷第143 頁、第148 頁至第150 頁、
    第214 頁、第219 頁至第223 頁），核與證人即被害人甲○○
    、乙○○、證人即擔任土方工程機具開挖業務之林志強、證人
    李誌厚、證人即同案被告黃義翔、薛萬芳、證人葉建龍之證
    述情節大致相符（警一卷第11頁至第17頁、第55頁至第59頁
    ，警二卷第91頁至第103 頁、第163 頁至第176 頁、第231 
    頁至第240 頁、第379 頁至第383 頁、第399 頁至第400 頁
    、第415 頁至第422 頁、第437 頁至第440 頁、第505 頁至
    第507 頁，他字卷第238 頁至第239 頁、第306 頁至第308 
    頁，偵一卷第97頁至第101 頁、第185 頁至第187 頁，偵二
    卷第47頁至第49頁、第165 頁至第168 頁，易字卷第352 頁
    至第366 頁），並有被害人甲○○提出之第一銀行存摺封面及
    內頁影本、被害人乙○○提出之108 年4 月12日支付紀錄各1 
    份在卷可稽（警一卷第65頁至第67頁，警二卷第435 頁），
    以及OPPO廠牌手機1 支（含門號0000000000號SIM 卡1 張）
    扣案可資佐證，足認被告上開任意性之自白與事實相符，應
    堪採信。
　㈡起訴意旨雖認被告就犯罪事實一部分，係與葉建龍共同意圖
    為自己不法之所有，基於恐嚇取財之犯意聯絡，共同對被害
    人甲○○為恐嚇取財犯行，而認被告應與葉建龍論以共同正犯
    ，惟查，證人即被害人甲○○於原審審理中證稱：當天葉建龍
    是跟被告去的，是被告跟我講話，葉建龍站得離我很遠，我
    看過去剛好看到他，差不多有幾10公尺遠，我不知道他站在
    那邊做什麼，他在現場也沒有跟我講到話。被告跟我說他們
    「地方處理的」，要我領得工程款後，交10萬元給依被告指
    示前來向我取款的「老芳明」，再由「老芳明」把錢拿給被
    告，這些談論要交錢的過程都是由被告跟我說，不是葉建龍
    跟我講的，且依照當時葉建龍離我的距離，他應該聽不到我
    們在說什麼等語（易字卷第352 頁至第366 頁），核與被告
    於原審以證人身分具結證稱：當天我只是單純請葉建龍載我
    過去，我自己1 人走進工寮找甲○○，看有什麼利益可以拿，
    葉建龍當天並不知道我去找甲○○是要索討利益，我跟甲○○談
    的過程中，葉建龍在外面什麼都沒說，也完全沒有互動，我
    也沒有介紹葉建龍給甲○○認識。後續甲○○與我議價降到10萬
    元的過程，葉建龍也沒有參與，之後我確實有從甲○○那邊拿
    到10萬元，我自己花掉，葉建龍從頭到尾都不知情等語（易
    字卷第366 頁至第379 頁），就葉建龍於案發當日，僅有開
    車搭載被告前往臺南市○○區○○段○000 地號、第486 之3 地
    號工地，由被告1 人獨自進入工寮找被害人甲○○，談論索討
    金錢利潤等事宜，葉建龍站立在工寮外，並未參與索討之過
    程，亦未與被告或被害人甲○○有何對話或互動等部分，均互
    核相符，應堪採信，足認葉建龍供稱：當天我有去現場，但
    我沒有進去，也沒有講到話，我真的不知道這件事情，被告
    是我父親那一輩的朋友，我從小就認識被告，平常被告可能
    要去找朋友喝酒、沒辦法開車，就會問我有沒有空載他去等
    語，並非無稽。是依卷附證據，僅足以認定葉建龍就犯罪事
    實一部分，確有開車搭載被告前往上址土地，惟不足以推認
    葉建龍知悉被告此行係意在對被害人甲○○為恐嚇取財犯行，
    且葉建龍在案發現場既未與被害人甲○○交談，亦無何具體舉
    動足使被害人甲○○因此心生畏懼，尚難遽認葉建龍與被告有
    何恐嚇取財之犯意聯絡及行為分擔，自無從論以共同正犯。
　㈢綜上所述，本件事證明確，被告犯行洵堪認定，應予依法論
    科。
二、論罪部分：
　㈠被告行為後，刑法第346 條第1 項規定雖於108 年12月25日
    公布修正，同年月27日施行，惟查修正後規定，係就文字標
    點為調整，並依刑法施行法第1 之1 條第2 項前段規定，將
    該條所定罰金刑換算調整予以明定，是該條於修正前、後，
    法定構成要件及其法定刑之刑度均未變更，實質上並無行為
    可罰性範圍及法律效果之變更，其修正結果不生有利或不利
    於行為人之情形，尚非屬法律變更，並無新舊法比較之問題
    ，應依修正後之刑法第346 條第1 項規定論處，先予敘明。
　㈡核被告就犯罪事實一、二所為，均係犯刑法第346 條第1 項
    之恐嚇取財罪。被告就犯罪事實二之犯行，與同案被告黃義
    翔及薛萬芳具有犯意聯絡及行為分擔，應論以共同正犯。又
    被告所為上開2 次恐嚇取財犯行，犯意各別，行為互殊，並
    分別侵害不同被害人之法益，應予分論併罰。
三、上訴說明：
　㈠原審判決撤銷部分（即犯罪事實一）：
　⒈撤銷改判之理由：
　　原審以被告罪證明確，予以論罪，固非無見。惟查，本件難
    認葉建龍就犯罪事實一部分，與被告有何恐嚇取財之犯意聯
    絡及行為分擔等情，業如前述，原審未察，就犯罪事實一部
    分，仍將被告及葉建龍論以共同正犯，容有違誤；另原審就
    扣案被告供犯罪事實一部分所用之物，漏未諭知沒收，亦有
    未洽（詳後沒收部分），檢察官就此部分提起上訴，雖無理
    由（詳五、㈡部分），然原審既有上開違誤，自應由本院撤
    銷改判。又此部分既經本院撤銷改判，原審就被告所犯2 次
    恐嚇取財犯行所定應執行刑及宣告緩刑之基礎即已變更，爰
    併予撤銷改判。
　⒉科刑部分：
　　爰以行為人之責任為基礎，審酌被告不思循正途賺取所需，
    見他人承包鄰近土地之填土工程，認有利可圖，竟自行前往
    恫嚇被害人甲○○索討金錢，致其心生畏懼，而被迫同意並交
    付10萬元與被告指定之人，擾亂社會安寧秩序，並致被害人
    甲○○蒙受財產損失，所為實屬不該。惟念被告犯後於原審及
    本院均坦承犯行，並賠償被害人甲○○10萬元達成調解而獲其
    原諒，及同意給予緩刑之諭知等情，有臺南市○○區○○○○○000
     ○○○○○00號調解筆錄1 份在卷可參（易字卷第201 頁），兼
    衡被告於審理中自承為國中畢業之智識程度，已離婚、育有
    1 女（已成年），目前從事瓜果種植工作，每月收入約4 萬
    元至5 萬元，並獨自居住之家庭生活及經濟狀況（簡上字卷
    第224 頁）等一切情狀，量處如主文第二項所示之刑，及諭
    知如易科罰金之折算標準。
　⒊沒收部分：
　⑴扣案OPPO廠牌手機1 支（含門號0000000000號SIM 卡1 張）
    為屬於被告所有、供其於犯罪事實一部分與被害人甲○○聯繫
    交付10萬元款項事宜所用之物等情，業據被告供承在卷（簡
    上字卷第219 頁），應依刑法第38條第2 項前段規定，宣告
    沒收。
　⑵被告就犯罪事實一部分，有收受「老芳明」所轉交被害人甲○○交付之10萬元款項等情，業據被告供承在卷（簡上字卷第1
    49 頁），堪認為屬於被告之犯罪所得，惟被告業已賠償被
    害人甲○○10萬元等情，如同前述，堪認已實際合法發還被害
    人，應依刑法第38條之1 第5 項規定，不予宣告沒收或追徵
    。
　㈡上訴駁回部分（即犯罪事實二）：
　　原審以被告就犯罪事實二部分罪證明確，予以論罪，並審酌
    被告夥同共同被告黃義翔及薛萬芳等人，以上開言詞恫嚇被
    害人乙○○，使其因擔心工程無法順利進行，致心生畏懼交付
    金錢，所為實不足取。惟念被告於原審準備程序終能坦承犯
    行，且已與被害人乙○○達成和解、獲其原諒，兼衡被告為國
    中畢業之教育程度與經濟情形勉持等一切情狀，量處有期徒
    刑6 月，並諭知如易科罰金，以1,000 元折算1 日之折算標
    準，核其認事用法並無違法或不當，量處之刑度亦無違法或
    顯然過重、失輕，亦無何科刑與罪責不相當之瑕疵可指，應
    予維持，檢察官僅以被告於原審有迴護其他被告而為虛偽陳
    述、難認有真心悔悟提起上訴，並無理由（詳五、㈡部分）
    ，應予駁回。
四、定應執行刑部分：
　　被告經上訴駁回部分（即犯罪事實二）與經撤銷改判部分（
    即犯罪事實一），計有恐嚇取財2 罪，被害人共2 人，犯罪
    時間集中於108 年1 月中旬至4 月中旬，恐嚇取財得手之金
    額分別為10萬元、15萬元，爰審酌上述情形，依各罪間之關
    聯、侵害法益及整體非難評價等面向，本諸刑罰經濟與責罰
    相當原則，就前開上訴駁回及撤銷改判各罪所處罪刑部分，
    定其應執行之刑如主文第四項所示。
五、緩刑之說明：
　㈠被告前因故意犯剝奪行動自由案件，經本院以99年度訴字第1
    605號判決判處有期徒刑3 月，緩刑2 年確定，嗣緩刑期滿
    ，緩刑之宣告未經撤銷，其刑之宣告失其效力，與未曾因故
    意犯罪受有期徒刑以上刑之宣告者同，有臺灣高等法院被告
    前案紀錄表1 份在卷可參（簡上字卷第227 頁至第231 頁）
    ，因一時失慮，致罹刑典，事後坦承犯行，並與被害人2 人
    均達成調解賠償完畢，而獲其等原諒並同意給予緩刑宣告之
    機會等節，有臺南市○○區○○○○○000 ○○○○○00號調解筆錄、本
    院110 年度南司刑移調字70號調解筆錄各1 份在卷可參（易
    字卷第201 頁、第239 頁至第240 頁），堪認被告確具悔意
    ，經此偵、審暨科刑教訓，當知所警惕，信無再犯之虞，因
    認上開對被告宣告之刑，以暫不執行為適當，爰依刑法第74
    條第1 項第1 款之規定，宣告被告緩刑3 年。又緩刑之宣告
    ，係國家鑒於被告能因知所警惕而有獲得自新機會之期望，
    特別賦予宣告之刑暫不執行之恩典，若被告在緩刑期間，再
    為犯罪或其他符合法定撤銷緩刑之原因，均將產生撤銷本件
    緩刑宣告而仍須執行所宣告之刑之後果，被告務必切實銘記
    在心，警惕慎行，以免喪失自新之機會。
　㈡檢察官上訴意旨略以：被告於原審以證人身分作證時，為迴
    護葉建龍而故為虛偽陳述，難認其有真心悔悟，原審諭知被
    告緩刑，未附加任何條件，無從對被告施以警惕之效，難認
    原審量刑適當等語。惟查，犯罪事實一葉建龍所涉部分，經
    本院以110 年度易字第37號判決無罪，檢察官不服提起上訴
    ，復經臺灣高等法院臺南分院以110 年度上易字第372 號駁
    回上訴而確定等情，有該案判決1 份在卷可按（簡上字卷第
    153 頁至第161 頁），細繹該案判決葉建龍無罪之理由，係
    以葉建龍於偵、審程序中均未承認參與本件犯行，而證人即
    被害人甲○○、證人即本案被告於原審之證述亦互核相符，堪
    可採信，依此認定葉建龍僅單純應本案被告要求開車載其前
    往，並不知悉被告意在恐嚇取財之內容，且葉建龍在案發現
    場未與被害人甲○○交談，亦無何具體舉動足使被害人甲○○因
    此心生畏懼，難認與本案被告具有犯意聯絡及行為分擔，因
    認公訴人所提證據不足證明葉建龍有共同恐嚇取財之犯行，
    而為葉建龍無罪之諭知。基此，被告於原審以證人身分作證
    時，就葉建龍所涉部分所為之證述，既與證人即被害人甲○○
    於原審所為之證述情節相符，能否逕認被告有故為虛偽陳述
    之情形，已容有疑問，檢察官執此認被告犯後未真心悔悟、
    態度非佳，尚難認為有理由。本院因認上開宣告被告緩刑3 
    年之諭知，仍以不附其他條件為適當，檢察官以原審諭知緩
    刑未附加條件並非妥適為由，提起上訴，為無理由。
據上論斷，應依刑事訴訟法第455 條之1 第1 項、第3 項、第36
9 條第1 項前段、第368 條、第364 條、第299 條第1 項前段，
刑法第346 條第1 項、第41條第1 項前段、第8 項、第51條第5 
款、第74條第1 項第1 款、第38條第2 項前段，刑法施行法第1 
條之1 第1 項，判決如主文。
本案經檢察官吳毓靈提起公訴，檢察官丙○○到庭執行職務。
中　　華　　民　　國　　111 　年　　3 　　月　　22　　日
                  刑事第一庭    審判長法  官 梁淑美
                                      法  官 鄭文祺
                                      法  官 陳品謙
以上正本證明與原本無異。
不得上訴。
　　　　　　　　　　　　　　　　　　　書記官 趙建舜
中　　華　　民　　國　　111 　年　　3 　　月　　22　　日

附錄本案論罪科刑法條：
中華民國刑法第346 條第1 項
意圖為自己或第三人不法之所有，以恐嚇使人將本人或第三人之
物交付者，處6 月以上5 年以下有期徒刑，得併科3 萬元以下罰
金。

附錄：卷宗目錄對照情形
編號 卷證簡稱 原卷名稱 1 警一卷 法務部調查局臺南市調查處南市偵字第10966571710號卷宗 2 警二卷 臺南市政府警察局第二分局南市警刑大偵字第1090423423 號卷宗  3  他字卷 臺灣臺南地方檢察署109 年度他字第1557號偵查卷宗 4 偵一卷 臺灣臺南地方檢察署109 年度偵字第12294 號偵查卷一 5 偵二卷 臺灣臺南地方檢察署109 年度偵字第12294 號偵查卷二 6 易字卷 臺灣臺南地方法院110 年度易字第37號刑事卷宗  7  簡上字卷 臺灣臺南地方法院110 年度簡上字第111 號刑事卷宗